【裁判字號】    98,交聲,2174
【裁判日期】    980730
【裁判案由】    聲明異議
【裁判全文】
臺灣臺中地方法院交通事件裁定        98年度交聲字第2174號
原處分機關  交通部公路總局臺中區監理所豐原監理站
異  議  人
即受處分人  甲○○
上列受處分人因違反道路交通管理處罰條例案件，對於交通部公
路總局臺中區監理所豐原監理站中華民國98年6 月17日所為之處
分（原處分案號：豐監稽違字第裁63-HB0000000號），聲明異議
，本院裁定如下：
    主  文
原處分關於裁處罰鍰新臺幣肆萬元部分撤銷。
前項撤銷部分，甲○○不罰。
其餘異議駁回。
    理    由
一、原處分機關處分意旨略以：異議人即受處分人甲○○於民國
    96年7 月15日凌晨1 時2 分許，駕駛車牌號碼JYQ-975 號重
    型機車，在臺中縣東勢鎮○○路307 號前，因「酒後駕車經
    酒精測試器呼氣值達0.6MG/L 及騎機車未戴安全帽」之違規
    ，為臺中縣警察局東勢分局員警所當場舉發，且因異議人曾
    因道路交通管理處罰條例第35條規定吊扣駕駛執照，復於吊
    扣其間（96年4 月9 日起至97年4 月8 日止）再有上開行為
    ，依道路交通處罰條例第35條第3 項及第31條第6 項之規定
    ，裁處受處分人罰緩新臺幣（下同）60,500元、吊銷機車駕
    駛執照，3年內禁考，原處分並無不法等語。
二、聲明異議意旨略以：異議人就酒後駕車之違規行為，業依檢
    察官為緩起訴處分命令捐款4 萬元，監理機關復裁罰6 萬元
    之罰緩，業已違反行政罰法第26條一事不二罰之規定，為此
    聲明異議，請求撤銷原處分有關罰鍰部分等語。
三、按汽車駕駛人飲用酒類後，其吐氣所含酒精濃度超過每公升
    0.25毫克以上者，不得駕車；又汽車駕駛人，駕駛汽車經測
    試檢定，有酒精濃度超過規定標準者，處1萬5千元以上6萬
    元以下罰鍰，當場移置保管其車輛及吊扣其駕駛執照1年，
    ，汽車駕駛人經吊扣駕駛執照，並於吊扣期間再有駕駛汽車
    經測試檢定酒精濃度超過規定標準之情形者，處罰緩6 萬元
    ，並當場移置保管該汽車及吊銷其駕駛執照，並不得考領駕
    駛執照，道路交通安全規則第114 條第2 款及道路交通管理
    處罰條例第35條第1 項第1 款、第3 款、第67條第2 項分別
    定有明文。本件受處分人於上開時間、地點騎乘前揭機車，
    經警攔檢測試其呼氣酒精濃度值達每公升0.60毫克之事實，
    為受處分人於聲明異議時所不爭執，並有上開舉發違反道路
    交通管理事件通知單1 紙在卷可稽，是以本件違規事實明確
    ，固堪認定。惟查：
  (一)按94年2 月5 日公布、95年2 月5 日施行之行政罰法第26條
    規定：一行為同時觸犯刑事法律及違反行政法上義務規定者
    ，依刑事法律處罰之。但其行為應處以其他種類行政罰或得
    沒入之物而未經法院宣告沒收者，亦得裁處之。前項行為如
    經不起訴處分或為無罪、免訴、不受理、不付審理之裁判確
    定者，得依違反行政法上義務規定裁處之。探其立法目的，
    無非以一行為同時觸犯刑事法律及違反行政法上義務規定時
    ，由於刑罰與行政罰同屬不法行為之制裁，而刑罰之懲罰作
    用較強，故性質上同種類之處罰，僅依刑事法律處罰即足資
    警惕，並無再處以行政罰之必要，而使行為人陷於雙重處罰
    之不利益，則關於刑事法律處罰之範圍自應採取實質認定，
    凡刑事實體法或程序法中所規定客觀上剝奪行為人生命、自
    由、財產權利，主觀上亦因制裁之嚴厲性、痛苦性，其強度
    足以造成心理強制而間接達成矯正教化目的之處遇手段，皆
    應納入其中，而不以形式上符合刑法第32條至第34條所定主
    刑及從刑種類者為限，始與前揭法律規範之意旨相符。
  (二)次按刑事訴訟法第253 條之1 所指之緩起訴處分，其內容、
    要件與依刑事訴訟法第252 條所為之不起訴處分迥異，緩起
    訴處分為介於起訴、與微罪職權不起訴間之緩衝設計，而檢
    察官為緩起訴處分時，依刑事訴訟法第253 條之2 第1 項規
    定對被告所為之指示及課予之負擔，雖非刑罰，但對被告而
    言，因緩起訴處分而剝奪其財產權，主觀上金錢給付義務亦
    具有強制性、懲罰性，在性質上具有實質制裁之效果，且造
    成被告權利受限制的影響，雖不若易科罰金係以支付金錢作
    為自由刑之替代，惟經由緩起訴處分條件之履行使其免於遭
    檢察官發動起訴程序，仍具有替代刑罰之效果，廣義而言，
    應屬前揭所稱之「實質刑事法律處罰」，而有行政罰法第26
    條第1 項規定之適用。是緩起訴之被告依檢察官緩起訴處分
    命令，向國庫或公益團體繳納捐款者，在性質上當屬處分金
    ，而與刑罰之罰金無異。從而，道路交通管理處罰條例第35
    條第8 項所規定之「罰金」，在解釋上應包括依檢察官緩起
    訴處分命令而向國庫或公益團體繳納捐款之情形在內。
  (三)再按汽車駕駛人酒精濃度超過規定標準，經裁判確定處以罰
    金低於本條例第92條第3 項所訂最低罰鍰基準規定者，應依
    本條例裁決繳納不足最低罰鍰之部分，道路交通管理處罰條
    例第35條第8 項定有明文。又緩起訴處分金既屬前揭所稱之
    「實質刑事法律處罰」，其性質上類似刑事確定裁判所處以
    之罰金刑，雖有行政罰法第26條第1 項規定之適用，然若行
    為人所支付之緩起訴處分金，未達道路交通管理處罰條例第
    92條第3 項所訂最低罰鍰基準規定者，依道路交通管理處罰
    條例第35條第8 項規定，即須補繳不足最低額罰鍰之部分，
    始為適法。因此，法院僅得就行為人已依緩起訴處分為公益
    捐款部分予以撤銷，並為不罰之諭知（臺灣高等法院暨所屬
    法院97年法律座談會刑事類提案第39號法律問題研討結果亦
    同此見解）。
  (四)本件受處分人上開酒後駕車除構成道路交通管理處罰條例第
    35條第1 項第1 款之交通違規事由外，亦已合於刑法第185
    條之3 服用酒類不能安全駕駛動力交通工具而駕駛罪之構成
    要件，經臺灣臺中地方法院檢察署檢察官於斟酌受處分人之
    犯後態度及公共利益之維護，認以緩起訴處分為適當，於96
    年7 月16日以96年度速偵字第3464號為緩起訴處分，並於同
    年8 月7 日確定，緩起訴期間為1 年（緩起訴期間自96年8
    月7 日起至97年8 月6 日止），受處分人並已於96年9 月18
    日履行緩起訴之命令向國庫支付40,000元，而該緩起訴期間
    已期滿，未經撤銷等情，有臺灣高等法院被告前案紀錄表、
    臺灣臺中地方法院檢察署96年度速偵字第3464號緩起訴處分
    書、臺灣臺中地方法院檢察署自行收納款項統一收據各1 份
    在卷可稽，堪認受處分人上開酒後駕車行為，確係「一行為
    同時觸犯刑事法律」，並經檢察官為緩起訴處分確定，受處
    分人且已履行該緩起訴處分命令，支付具有罰金性質之處分
    金，揆諸上揭說明，應認受處分人因本件交通違規所應處之
    罰鍰部分處罰，已依刑事法律處罰。惟受處分人所繳納上開
    具有罰金性質之處分金40,000元，未達道路交通管理處罰條
    例第35條第1 項第1 款及第3 項所定之罰鍰60,000元，仍須
    補繳不足之20,000元。是原處分機關就行政罰之罰鍰方面，
    依道路交通管理處罰條例第35條第8 項規定，應僅得就受處
    分人所繳納不足最低罰鍰基準額之部分（即差額20,000元）
    裁處罰鍰。原處分機關漏未斟酌及此，而對受處分人裁處罰
    鍰60,000元，其中罰鍰40,000元部分有違行政罰法第26條第
    1 項前段「一事不二罰」之規定，自有未當。
四、綜上所述，原處分機關於緩起訴處分期間屆滿後，依道路交
    通管理處罰條例第35條第1項第1款、第3項規定，參酌違反
    道路交通管理事件統一裁罰基準表，裁處受處分人罰鍰40,
    000 元部分，於法未合，受處分人此部分之異議，為有理由
    ，應由本院予以撤銷，並就撤銷部分為不罰之諭知。至逾罰
    鍰40,000元之20,000元部分，於法無違，此部分異議為無理
    由，應予駁回。又原處分機關另裁處受處分人吊銷機車駕駛
    執照3 年、三年內禁考及騎機車未戴安全帽罰鍰500 元部分
    ，聲明異議意旨並未就此部分請求撤銷，本院自無庸另為裁
    處，附此敘明。
五、依道路交通管理處罰條例第87條第2項，道路交通案件處理
    辦法第19條、第20條前段，裁定如主文。
中    華    民    國    98    年    7     月    30    日
                  交通法庭      法  官  陳玉聰
以上正本證明與原本無異。
如不服本裁定，應於送達後5 日內，向本院提出抗告狀。（應附
繕本）
                                書記官  王崑煜
中    華    民    國    98    年    7     月    30    日


司法院資訊處製作；財團法人民間司法改革基金會備份。
